【裁判字號】    96,重訴,448
【裁判日期】    970331
【裁判案由】    分割共有物
【裁判全文】
臺灣臺中地方法院民事判決             96年度重訴字第448號
原      告  甲○○
訴訟代理人  乙○○
            丁○○
被      告  丙○○    原名蕭.
上列當事人間請求分割共有物事件，本院於民國97年3月17日言
詞辯論終結，本院判決如下：
    主    文
兩造所共有坐落臺中縣豐原市○○○段0000-0000 地號土地（地
目建面積195.00平方公尺）及其上臺中縣豐原市○○○段00000-
000建號（鋼筋混凝土造五層樓、總面積569.32 平方公尺、第一
層105.53平方公尺、第二層120.65平方公尺、第三層120.65平方
公尺、第四層120.65平方公尺、第五層84.54平方公尺、騎樓17.
30平方公尺、附屬建物陽台13.92 平方公尺），及如附圖所示之
增建部分（第一層及第五層涼棚面積合計58.78 平方公尺、第五
層雨遮面積12.84 平方公尺），准予變賣，並將變賣後之價金，
由原告、被告各分配二分之一。
訴訟費用由原告負擔二分之一，餘由被告負擔。
    事      實
甲、原告方面：
  一、聲明：請求就兩造所共有坐落臺中縣豐原市○○○段0000
      -0000地號土地，及其上臺中縣豐原市○○○段00000-000
      建號，暨如附圖所示之增建部分（第一層及第五層涼棚面
      積合計58.78平方公尺、第五層雨遮面積12.84平方公尺）
      ，為變價分割。
  二、陳述：兩造共有坐落臺中縣豐原市○○○段0000-0000 地
      號土地（地目建面積195.00平方公尺）及其上臺中縣豐原
      市○○○段00000-000 建號（鋼筋混凝土造五層樓、總面
      積569.32平方公尺、第一層105.53平方公尺、第二層120.
      65平方公尺、第三層120.65平方公尺、第四層120.65平方
      公尺、第五層84.54平方公尺、騎樓17.30平方公尺、附屬
      建物陽台13.92 平方公尺）暨如附圖所示之增建部分（以
      下合稱系爭不動產），為兩造之應有部分比例各為二分之
      一。兩造就系爭不動產並無不分割之協議，而依系爭不動
      產之使用目的，亦無不能分割之情事，但因兩造未能達成
      協議，爰依民法第823條、第824條規定提起本件訴訟，請
      求裁判分割。
  三、證據：提出土地及建物登記謄本、不動產異動索引、所有
      權移轉契約書、不動產照片、房屋稅籍證明書、調解委員
      會通知書、戶籍謄本等為證。
乙、被告方面：
  一、聲明：原告之訴駁回。
  二、陳述：被告不希望分割，系爭不動產現由被告使用，2 樓
      自住、1樓後半為廚房、5樓供佛堂使用。至於1、3、4 樓
      則出租他人（詳如卷附收入明細表），每月租金：1 樓部
      分新臺幣（下同）12,000元、3、4樓則區隔為大（2 間，
      每間月租3,500元）、中（3間，每間月租3,000 元）、小
      （1間，每間月租2,500元）房間出租，房客不固定。被告
      現靠租金收入維生，希望繼續居住，願和原告共同負擔出
      租費用及分配租金收入。
  三、證據：提出收入明細、遺產分割協議書等為證。
丙、本院依職權履勘現場，並囑託臺中縣豐原地政事務所派員協
    助測量及製作建物測量成果圖到院。
丁、得心證之理由：
  一、按各共有人，得隨時請求分割共有物。但因物之使用目的
      不能分割或契約訂有不分割之期限者，不在此限。前項契
      約所定不分割之期限，不得逾五年。逾五年者，縮短為五
      年。共有物之分割，依共有人協議之方法行之。分割之方
      法，不能協議決定者，法院得因任何共有人之聲請，命為
      左列之分配：一以原物分配於各共有人。二變賣共有物，
      以價金分配於各共有人。以原物為分配時，如共有人中，
      有不能按其應有部分受分配者，得以金錢補償之。民法第
      823條、第824條分別定有明文。是共有物之分割方法，應
      依共有物之性質、經濟效用及全體共有人之利益等因素決
      之，如分配原物有困難或不能達共有物之最佳利用效能時
      ，法院自得以變賣共有物而分配價金於各共有人。
  二、經查，坐落臺中縣豐原市○○○段0000-0000地號土地（
      地目建面積195.00平方公尺）及其上臺中縣豐原市○○○
      段00000-000 建號（鋼筋混凝土造五層樓、總面積569.32
      平方公尺、第一層105.53平方公尺、第二層120.65平方公
      尺、第三層120.65平方公尺、第四層120.65平方公尺、第
      五層84.54平方公尺、騎樓17.30平方公尺、附屬建物陽台
      13.92 平方公尺），及如附圖所示之增建部分（第一層及
      第五層涼棚面積合計58.78平方公尺、第五層雨遮面積12.
      84平方公尺）為兩造所共有，權利範圍各為二分之一。兩
      造就系爭不動產並無不予分割之協議，另依其使用目的，
      亦無不能分割之情事。又兩造前經臺中縣豐原市調解委員
      會調解而不成立一節，亦有調解通知書可參，且為兩造所
      不爭執。是原告訴請分割系爭不動產，洵屬有據，應予准
      許。
  三、次查：
      (1)、系爭不動產，土地面積為195.00平方公尺，其上有獨
          棟式鋼筋混凝土造五層樓透天厝建築，總面積569.32
          平方公尺、第一層105.53平方公尺、第二層120.65平
          方公尺、第三層120.65平方公尺、第四層120.65平方
          公尺、第五層84.54平方公尺、騎樓17.30平方公尺、
          附屬建物陽台13.92 平方公尺），另有如附圖所示之
          增建部分（第一層及第五層涼棚面積合計58.78 平方
          公尺、第五層雨遮面積12.84平方公尺）。
      (2)、建物面臨台中縣豐原市○○路，門牌號碼為豐東路26
          2號，現均由被告管理使用，第一、三、四 樓則出租
          他人（詳如卷附收入明細表所示），每月租金：一樓
          部分新臺幣（下同）12,000元、三、四樓則區隔為大
          （2間，每間月租3,500元）、中（3間，每間月租3,0
          00元）、小（1間，每間月租2,500元）房間出租，房
          客不固定。一樓出租給「聯合興香鋪」，屋外懸掛有
          「煜翔實業有限公司」（已廢止登記）招牌，二樓以
          上的樓層, 都經由面臨豐東路之香鋪右側之通道進入
          ，通道和一樓之間僅以木板隔間作區隔，，進入後，
          建物中間有一座天井，增設一座鐵製樓梯，可通達三
          樓以上，天井後方另有水泥樓梯，可通達樓上，樓梯
          後方則為廚房及餐廳，為被告自用，屋外為空地，上
          有搭建鐵架遮雨棚，經由天井旁之水泥樓梯上樓，二
          樓均為被告自己使用，全部為房間，進入三樓，三樓
          最後方仍保留有另一座樓梯, 其餘部分均以木板隔間
          為房間出租使用，天井中之鐵製樓梯，則通至三樓。
          另四樓格局與三樓格局相同。五樓部分前方搭建有鐵
          架遮雨棚，其餘閒置，未出租使用等情，除據兩造陳
          明在卷外，亦經本院會同台中縣豐原地政事務所人員
          至現場勘測屬實，並製有勘驗筆錄及建物複丈成果圖
          在卷可稽。
      (3)、參諸系爭不動產之建築格局，其土地面寬約僅4.94公
          尺，本不適宜原物分割為二部分而供各自獨立使用；
          另建物部分，各層樓均係以同一門戶出入豐東路，樓
          梯復為各樓所共用，各樓層另有其設計格局，如採樓
          層切割之原物分割方式，則須留設永久性區○○道以
          供通行，除將致價值較高之地面層（供店面使用）之
          使用面積減縮外，分割後之各樓層，亦均須獨立另設
          符合基本生活需求之衛、廚空間及設備，於建物使用
          效益上，較不經濟。且採原物分割後，兩造之分配方
          式、位置及其價值，亦難期完全公平。是本院因認系
          爭不動產，並不適宜採用原物分割之方式，而宜採用
          變賣共有物，再以價金分配於各共有人之變價分割方
          式，較有利於兩造當事人。
  四、綜上所述，本院綜合上開各情，因認系爭不動產之分割，
      應以變價分割為最佳方案，爰定其分割方法如主文第一項
      所示。另因共有物分割、經界或其他性質上類似之事件涉
      訟，由敗訴當事人負擔訴訟費用顯失公平，爰參酌兩造之
      應有部分比例，命勝訴之當事人負擔二分之一，附此敘明
      。
  五、本件事證已臻明確，兩造其餘攻擊防禦方法與舉證，核與
      判決結果無影響，爰不逐一論述，附此敘明。
戊、據上論結，本件原告之訴為有理由，依民事訴訟法第78條、
    第80條之1，判決如主文。
中    華    民    國    97    年    3     月    31    日
                  民事第二庭    法  官  林宗成
正本係照原本作成。
如對本判決上訴，須於判決送達後20日內向本院提出上訴狀。
中    華    民    國    97    年    3     月    31    日
                                書記官  鄭晉發


司法院資訊處製作；財團法人民間司法改革基金會備份。
